臺灣臺南地方法院民事判決　　　　　　　100年度訴字第388號
原　　　告　國泰人壽保險股份有限公司
法定代理人　熊明河
訴訟代理人　陳宏銘
被　　　告　王新富
上列當事人間請求清償借款事件，經本院於民國100年6月30日言
詞辯論終結，判決如下：
    主  文
被告應於繼承其被繼承人王忠信遺產範圍內，給付原告新臺幣陸
拾捌萬參仟壹佰玖拾伍元，及其中新臺幣陸拾貳萬貳仟參佰柒拾
捌元自民國九十三年十一月二十六日起至清償日止，按週年利率
百分之八點二二五計算之利息，及按上開利率百分之二十計算之
違約金。
原告其餘之訴駁回。
訴訟費用新臺幣柒仟柒佰參拾元，由被告負擔新臺幣仟捌佰陸
拾伍元，餘由原告負擔。
    事實及理由
一、本件被告經合法通知而未於言詞辯論期日到場，核無民事訴
    訟法第386條各款之情形，爰依原告之聲請，由其一造辯論
    而為判決。
二、原告起訴主張：
(一)訴外人方素緞邀同王忠信擔任連帶保證，於民國82年4月27
    日起，向原告借款新臺幣（下同）153萬元，借款期限至102
    年4月27日止，並約定自借款日起，以一個月為一期，按月
    分期攤還本金及按年息百分之9.875計算之利息（利息按原
    告公告之利率機動調整），如未按期攤還本息時，借款人及
    連帶保證人均即喪失分期攤還權利及一切期限利益，本金清
    償期限視為屆至，債務人應立即一次清償全部債務。除按遲
    延時利率支付遲延期間之利息外，自逾期之日起6個月以內
    者另按遲延時利率百分之10，逾期6個月以上者另按遲延時
    利率百分之20加付違約金。
(二)詎債務人即借款人方素緞自90年5月28日起，即未依約支付
    本息，經原告聲請強制執行，經鈞院91年度執字第25249號
    強制執行事件執行結果，獲償914,459元，尚不足683,195元
    及分配表受償翌日即93年11月26日起之利息、違約金未受償
    ，而連帶保證人王忠信業於90年7月14日死亡，被告王新富
    為王忠信之繼承人，應償還之債務如訴之聲明所載。
(三)原告對連帶保證人即被繼承人王忠信之債權，係在繼承法修
    法前，又被告與被繼承人王忠信同居共財，且繼承發生時已
    成年未為拋棄或主張限定繼承，故依民法第1148條前段規定
    ，應承受被繼承人財產上之一切權利與義務。縱被告有民法
    第1條之3之事由存在，被告並未主張有該事由且未提任何證
    據。
(四)並聲明：1.被告應給付683,195元，及其中622,378元自93年
    11月26日起至清償日止，按週年利率百分之8點225計算之利
    息，暨按上開利率百分之20計算之違約金。2.訴訟費用由被
    告負擔。
三、被告未於言詞辯論期日到庭，亦未提出書狀作何聲明或陳述
    。
四、經查：
(一)原告主張之上開事實，業據其提出擔保放款借據、約定書、
    本院91年度執字第25249號強制執行事件分配表、本院100年
    1 月14日南院龍家子90年度繼字第594號函、繼承系統表、
    戶籍謄本（以上均為影本）等件為證，並經本院依職權取調
    91年度執字第25249號強制執行事件卷宗核閱屬實；而被告
    經合法通知，未於言詞辯論期日到場爭執，亦未提出任何書
    狀作何聲明或陳述，本院依上開證據調查結果，自堪信原告
    之主張為真正。
(二)惟按繼承在民法繼承編中華民國98年5月22日修正施行前開
    始，繼承人對於繼承開始以前已發生代負履行責任之保證契
    約債務，由其繼續履行債務顯失公平者，以所得遺產為限，
    負清償責任，於98年5月22日修正、同年6月10日公布之民法
    繼承編施行法第1條之3第2項定有明文。查，本件被告之被
    繼承人王忠信係於90年7月14日死亡，是被告繼承之事實發
    生於民法繼承編98年5月22日修正施行前開始，又被繼承人
    王忠信所負之連帶保證契約債務其主債務人係於90年6月27
    日開始未能依約給付，全部債務視為到期等情，為原告所不
    爭，則被告於繼承開始前確已發生代負履行責任之保證契約
    債務。
(三)次按，有關由被告繼續履行系爭債務是否顯失公平一節，本
    院認應以繼承人與債務發生之關連性、繼承人對被繼承人繼
    承開始前財產狀況之影響程度為重要之判斷準據。亦即，債
    務之發生直接與債務人有關連者，如被繼承人為繼承人求學
    、分居或營業所發生之負債，由繼承人繼承該債務即非顯失
    公平。被繼承人曾於繼承開始前贈與繼承人超逾所負債務財
    產，或依被繼承人對繼承人之扶養狀況，與所負債務之金額
    比例為比較，尚非顯然失衡者，皆係因繼承人之受有利益而
    影響被繼承人債務之清償，亦可認非顯失公平。而於保證債
    務之情形，債權人與保證人簽立保證契約，所重者應在於保
    證人本身之資力及能力，鮮有考量保證人繼承人財產狀況者
    。是保證人之繼承人應否繼承保證債務，尤應特別考量保證
    債務成立後，繼承人對保證債務人財產狀況之影響程度，不
    宜因保證人之死亡事實，因繼承人個人之資力，反增加保證
    債務債權人於立約時所無之利益。至若繼承人與繼承債務之
    發生並無關連、繼承人對被繼承人財產狀況全然無涉，或依
    債務人之經濟狀況，承受繼承債務將影響其生存權及人格發
    展者，若仍令繼承人就被繼承人債務負完全之清償責任，自
    屬顯失公平。
(四)查本件系爭債務係被告之被繼承人王忠信擔任訴外人方素緞
    對原告消費借貸之連帶保證人，系爭借款係撥入借款人方素
    緞同意之建商璟霖建設企業有限公司指定之帳戶等情，業據
    原告陳明在卷，可見被告並未獲取本件借款之利益。再者，
    原告於核貸本件借款時，所審核者係借款人方素緞及連帶保
    證人王忠信本身之資力，尚不及被告之資力，則以被繼承人
    王忠信之遺產清償原告之債權，本在原告評估債權可否獲得
    清償之範圍內，而未逸出原告之預期。原告復無法證明被告
    於被繼承人王忠信死亡前有自被繼承人王忠信處獲贈相當之
    財產，如令被告於被繼承人王忠信去世後即背負系爭借款債
    務，二者顯不相當，實難謂公平。準此，本件被告就系爭保
    證債務僅以所得遺產為限，負清償之責，始為合理。
五、從而，本件原告主張依消費借貸、連帶保證及繼承法則之法
    律關係，於請求被告於繼承被繼承人王忠信遺產範圍內，應
    給付原告683,195元，及其中622,378元自93年11月26日起至
    清償日止，按週年利率百分之8.225計算之利息，及按上開
    利率百分之20計算之違約金之範圍內，洵屬有據，應予准許
    ；至原告逾此範圍之請求，揆之前揭說明，則屬無據，為無
    理由，應予駁回。
六、按各當事人一部勝訴、一部敗訴者，其訴訟費用，由法院酌
    量情形，命兩造以比例分擔或命一造負擔，或命兩造各自負
    擔其支出之訴訟費用；又法院為終局判決時，應依職權為訴
    訟費用之裁判； 民事訴訟法第79條及第87條第1項分別定有
    明文。經核本件訴訟費用額為7,730元（即第一審裁判費7,4
    90元、公示送達登報費240元），本件原告為一部勝訴、一
    部敗訴，爰依上開規定確定訴訟費用之負擔如主文第3項所
    示。
七、據上論結，本件原告之訴為一部有理由、一部無理由，依民
    事訴訟法第385條第1項前段、第79條、第87條第1項，判決
    如主文。
中    華    民    國    100    年    7    月    14    日
                  民事第二庭    法  官  翁金緞
以上正本證明與原本無異。
如對本判決上訴，須於判決送達後20日之不變期間內，向本院提
出上訴狀。如委任律師提起上訴者，應一併繳納上訴審裁判費。
中    華    民    國   100    年    7     月    14    日
                                書記官  彭建山